【裁判字號】    93,訴,1109
【裁判日期】    950327
【裁判案由】    確認抵押權不存在等
【裁判全文】
臺灣臺南地方法院民事判決              93年度訴字第1109號
原      告  丁○○
訴訟代理人  丙○○
            蔡瑜真律師
複代理人    楊惠雯律師
被      告  乙○○
訴訟代理人  蘇明道律師
被      告  甲○○
上列當事人間請求確認抵押權不存在等事件，經本院於民國95年
3月13日言詞辯論終結，判決如下：
    主  文
確認被告乙○○與被告甲○○間，就坐落臺南縣白河鎮○○○段
九一八地號土地，於民國八十七年十二月十九日在臺南縣白河地
政事務所，所設定登記本金最高限額新臺幣壹仟伍佰萬元，其中
逾新臺幣捌佰捌拾捌萬捌仟伍佰元之抵押債權不存在。
原告其餘之訴駁回。
訴訟費用由被告負擔百分之五十，餘由原告負擔。
    事實及理由
甲、程序方面：
一、按對於同一被告因債權及擔保該債權之不動產物權涉訟者，
    得由不動產在地之法院合併管轄，民事訴訟法第11條定有明
    文。本件原告聲明求為確認被告乙○○與被告甲○○，就坐
    臺南縣白河鎮○○○段918地號土地（以下簡稱系爭土地）
    ，於民國（下同）87年12月19日所設定登記最高限額抵押新
    臺幣（下同）15,000,000元，其中逾新臺幣8,888,500元之
    抵押債權不存在；暨請求被告乙○○應將系爭土地，於87年
    12月19日所設定最高限額抵押權金額15,000,000元，予以塗
    銷之判決，即屬擔保擔保該債權之不動產物權涉訟，得因不
    動產所在地之本院管轄，是本院就本件訴訟自有管轄權，在
    此先予敘明。
二、被告甲○○未於言詞辯論期日到場，核無民事訴訟法第386
    條各款所列情形，爰依原告聲請，由其一造辯論而為判決。
乙、實體方面：
一、本件原告主張：
  (一)按原告於83年1月起至83年12月間，陸續借款予被告甲○○
    4,710,663元，並經台灣板橋地方法院84年度票字第778 號
    裁定在案，並有債權憑證。原告對被告甲○○之債權取得執
    行名義後，於90年7月12日，具狀聲請拍賣被告所有系爭土
    地，經本院90年度執字第26 372號受理執行後，因前開土地
    存有被告乙○○之最高限額抵押權15,000,000元，經執行法
    院進入拍賣程序，前開強制實行案件應無拍賣實益，執行法
    院於是諭知原告提起本件訴訟。而原告委由黎偉良建築師事
    務所對前開不動產囑託鑑價更發現不動產市值約為4,234,50
    0元，與被告乙○○設定15, 000,000元差距甚大，又經原告
    查證，發現被告甲○○與乙○○間應無金錢往來，故可知被
    告意圖為避免原告就伊所有之前開土地強制執行，竟與被告
    乙○○互相為通謀虛偽意思表示，虛偽製造由被告甲○○向
    被告乙○○借款，並又互相通謀虛偽意思表示，由被告甲○
    ○將前開所有土地虛偽設定最高設定抵押權15,000,000元予
    乙○○，以做為前開假債權之擔保。按民法第87條規定：「
    表意人與相對人通謀而為虛偽意思表示者，其意思表示無效
    」，被告甲○○為逃避債務，竟與被告乙○○製造假債權，
    致使原告之債權催討無門，債權無法獲償，侵害原告權益之
    事實已至為明確。
  (二)「按當事人主張有利於己之事實者，就其事實有舉證之責任
    ，民事訴訟法第277條定有明文。當事實為法律關係發生之
    特別要件者，在消極確認之訴，應由被告就其存在負舉證責
    任。又確認法律關係不存在之訴，若被告主張其法律關係存
    在時，應由被告負舉證責任」（司法院30年院字第2269號解
    釋、最高法院42年度台上字第170號判例意旨參照）。原告
    提起本件訴訟，請求確認被告乙○○與甲○○間並無系爭抵
    押權所擔保之15,000,000元債權存在，核其性質為消極確認
    之訴，被告若否認原告前開主張，則依前開判例意旨，被告
    應就系爭抵押權所擔保之15,000,000元債權存在事實，負舉
    證責任。被告甲○○為逃避債務，竟基於通謀虛偽之意思表
    示，與乙○○製造假債權，並設定最高限額15,000,000元抵
    押權，致使原告強制執行前開不動產拍賣過程中，有拍賣無
    實益之可能，損害原告權益甚鉅，爰依民法第87條規定，請
    求確認該筆抵押權以及被告間之債權、債務關係不存在，使
    原告權益受到保障。
  (三)自鈞院向國稅局函查被告乙○○之所得資料可知，乙○○88
    年之所得共為775,463元、87年之所得共為884,235元、86年
    之所得共為877,863元，所得每年不超過1,000,000元，可知
    ，被告主張83年度借700,000元、84年度借1,050,000元、85
    年度借3,600,000元、86年度借5,450,000元、87年度借1,20
    0,000元，借貸款項與乙○○之所得完全不相當，除非乙○
    ○提出實際資金證明，否則僅憑匯款單，無法令人相信乙○
    ○與李瑞添之借貸關係為真正。乙○○與甲○○之間的借貸
    關係既不存在，抵押權所擔保的債權不存在，抵押權應予塗
    銷。
  (四)自鈞院所調閱之台南地方法院民事執行處90年度執字第2637
    2號執行卷內容，乙○○曾在上開執行案當中，以抵押權人
    身分，參與分配，又因乙○○所登記之抵押權是最高限額抵
    押權，應併於提出債權證明，故乙○○在參與分配時，提出
    抵押權設定契約書、他項權利證明書、及甲○○所開立之本
    票5紙，以本票做為抵押權所擔保之債權證明文件。則自上
    開本票可知：乙○○所提出之本票，與於本案所提出之匯款
    單，有許多矛盾之處，例如：87年2月10日所開立的本票，
    金額是1,300,000元，但若以乙○○所提出之匯款單及於本
    訴訟之主張，在83、84、85、86年度，匯款金額已經超過10
    ,000,000 元，為何87年2月10日還開立金額只有130萬元的
    本票給乙○○呢？又，被告提出匯款單之最後日期，是87年
    11月4日，則至斯時，若匯款單匯款之款項均為真正且期間
    都沒有陸續清償（原告否認借貸之真正，此純係假設語），
    李瑞添為何卻是陸續在87年2月10日、87年5月1日、87年12
    月20日、88年1月20日、88年2月20日開本票給乙○○呢？而
    系爭抵押權設定契約書之日期為87年11月22日，但本票之簽
    發日卻遲至88年度還在簽發，則乙○○既提出上開五紙本票
    做為抵押權擔保債權之證明，顯然與本案審理過程提出匯款
    單之日期、數額有其扞格之處，究竟系爭抵押權所擔保之債
    權係何？於何時發生？疑點重重，原告主張債權不存在，非
    屬無據。
  (五)履經原告之請求，被告乙○○，迄今仍無法提出資金來源證
    明，而依鈞院向國稅局所查詢之資料，乙○○並無借貸給甲
    ○○之能力，僅憑匯款單，不足以證明被告之間有借貸關係
    存在。匯款單之匯款各義人，乃人人均可為之，「匯款人」
    絕不等於「借款人」。借貸關係之存在，依經驗法則，通常
    應有借據，縱使是親戚關係而未立書面借據，則借貸關係之
    「要物性」也必須予以滿足。本案未見書面借據，又未見乙
    ○○實際交付借款給甲○○此資金「要物性」滿足之存在，
    不能認定「借貸的債權債務關係」存在。「乙○○」只是匯
    款「名義人」，不能證明是「借款債權人，故原告主張，被
    告應提出乙○○「資金」來源證明，以實借貸關係之「要物
    性」存在，否則若是甲○○用自己的錢，以乙○○名義匯錢
    給甲○○自己，怎麼認定借貸關係存在呢？因為斯時，甲○
    ○已經有外債，為躲避外債，不無刻意作假之可能【甲○○
    83年簽發本票，原告84年取得本票裁定】。故本案不能單以
   「匯款」行為，認定有「借貸」關係。
  (六)雖然證人陳明義到庭證稱被告二人有借貸關係云云，惟查:
    證人陳明義與被告二人有親戚關係，且對於甲○○與原告間
    之債務，本即具有不欲償還之主觀偏頗意見（請見陳明義寫
    給鈞院的信，把原告寫得惡形惡狀，已經失卻公平客觀的證
    人立場），自極可能刻意配合被告而做出不實證詞，其證詞
    難以完全採認。況且參酌證人陳義明之證詞、被告所提出之
    匯款資料、本票、抵押權設定契約書等等，難以令人相信被
    告之間在抵押權存續期間有15,000,000元之債權存在。證人
    陳義明表示「…甲○○若有票款要支付就斷斷續續向乙○○
    借款調度，有十幾時萬元，有時候幾萬元…」；「…設定之
    復，甲○○尚有向乙○○陸陸續續借款幾十萬元到上百萬元
    。」，惟查：抵押權是在87年12月19日做設定登記，被告提
    出之匯款證明，卻是發生在抵押權設定之前。可見，若依證
    人之證述則匯款單不能做為本件抵押權債權存在之證明。
  (七)本件抵押權存續期間已經屆滿，在抵押權存續期間，即87年
    12月22日至92年11月21日間，不曾有「新台幣15,000,000元
    之「抵押債權」存在，就算匯款單屬於借貸之證明文件（原
    告否認），金額亦無l5,000,000元，就抵押權設定契約書來
    看，亦無違約金、利息之約定，故，被告間，既然不曾有「
    新台幣l5,000,000元之抵押債權」存在，原告訴之聲明第一
    項應屬有理由方是。
  (八)本件被告間，對於債權債務關係確實交代不清，且違反誠實
    義務，被告間之抵押債權應屬虛偽，且縱有債權債務關係，
    亦應早已消滅，說明如下：
    1.原告於93年8月份提起本件訴訟。
    2.被告乙○○於93年10月份應訴時，提出「匯款單」，表示
      迄87年11月4日止，總共借款給李添喘l2,000,000元（請
      見被告93年10月11日陳報狀）。完全沒有提及「清償」之
      事。
    3.94年2月21日證人陳明義到庭作證，證稱「陸陸續續共借
      了一千多萬元。因甲○○有借沒有還…」、「（法官問：
      甲○○借款是否有清償？）證人答：據我所知，甲○○並
      沒有能力還錢，所以乙○○想說他每次借錢都沒有清償…
      」（鈞院94年2月21日言詞辯論筆錄第3至5頁）。
    4.經被告不願提出資金來源證明，原告請求鈞院向國稅局函
      查乙○○資力，94年5月，國稅局函覆鈞院文件，發現87
      年共同設定的土地，白河鎮○○○段919號、919之2號等
      二筆土地，已經過戶給乙○○。再經原告請求鈞院向地政
      機關查詢過戶情形，經地政機關於94年5月24日函覆。赫
      然發現，上開白河鎮○○○段919號、919之2號等二筆土
      地，是在92年12月間收件辦理過戶。
    5.再對照被告之答辯內容（95年2月22日），被告辯稱上開
      二筆土地過戶給被告乙○○，是抵償債務，抵償金額則依
      國稅局按公告現值核課之金額3,111,500元，抵償後，甲
      ○○尚欠乙○○8,888,500元云。
    6.綜上可知，在鈞院審理過程，被告並未誠實告知債權債務
      關係及債權金額，且證人亦隱匿事實，否則就是證人亦不
      知被告二人實際間之債權債務關係及金額（則證人證詞之
      可信度，已然動搖）：
      (1)在原告起訴之時，即93年8月間，至94年5月被查出白河
        鎮○○○段919號、919之2號等二筆土地過戶完畢（92
        年間過戶），被告竟然全然隱匿此過戶事實，甚且在應
        訴期間主張「若非真實擔保，何需連同白河鎮○○○段
        919號、919之2號等二筆土地一併設定」云云，一方面
        以該二筆土地之共擔保做為設定真實之佐證、卻又隱匿
        土地已經過戶給乙○○之事實，則被告債權之真實性？
        數額之多寡？顯無法依被告之陳述為憑。因為被告並未
        誠實。
      (2)證人在94年到鈞院作證，亦全部隱匿92年間土地已經過
        戶給乙○○之事實，則證人之證詞，顯然無法呈現真實
        ，不可採信。
      (3)若非鈞院向國稅局、地政機關函查相關資料，被告根本
        不願誠實告知土地過戶、折抵債權額3,111,500元等等
        情事，而所謂的抵償金額，亦僅願以官方書面資料之記
        錄（公告現值計算、公契）為標準，這種交易模式及交
        易金額，顯然與一般經驗法則、社會常情不符，故原告
        一再主張，被告間之債權債務關係根本就是虛偽，實有
        其然。
     7.本案，若非鈞院詳加調查，被告亦不願減縮其「債權額
       」為八百多萬元，可見被告確實未誠實，且債權債務關
       係疑點重重，證人證詞亦不可採信。由於本案自始欠缺
       「資金來源」證明，國稅局之資料亦顯示乙○○無此資
       力，被告間，不能只憑「匯款單」認定債權債務關係存
       在，被告無法提出「資金來源」，就舉證責任而言，被
       告無法舉證確實有借貸關係存在於二人之間，故應以原
       告之主張為真正，即被告間無債權債務關係存在。依抵
       押權應從屬於債權在原則，系爭抵押權存續期間無債權
       存在，此抵押權之登記影響原告債權之實現，導致原告
       之強制執行程序因抵押權形式上登記之存在，遭以執行
       無實益而無法進行，提起本件確認、塗銷訴訟之訴訟利
       益，且抵押權登記應予塗銷。
  (九)並聲明：
    (1)確認被告乙○○與被告甲○○間，就坐落系爭土地，於87
      年12月19日所設定登記最高限額抵押權15,000,000元之抵
      押債權不存在。
    (2)被告乙○○應將系爭土地，於87年12月19日所設定登記最
      高限額抵押權金額15,000,000元，予以塗銷。
二、被告則以：
  甲、被告乙○○部分：
    (一)本件原告主張被告與甲○○之間所成立之抵押權設定係出
      於通謀虛偽意思表示，該意思表示無效，主張被告與甲○
      ○之間並無該抵押權所擔保之債權，此為有利於原告之事
      實，原告就此事實，自應負舉證責任。況本件原告並未能
      舉證證明被告乙○○與甲○○之間有任何通謀虛偽意思表
      示，是其認為被告乙○○與甲○○之間該15,000,000元抵
      押權之設定係通謀虛偽意思表示云云，並無依據。
    (二)原告雖舉最高法院42年台上字第170號判例，主張被告應
      就其與甲○○之間有15,000,000元抵押債權存在之事實負
      舉証責任等語，惟原告既先行主張被告與甲○○之間係通
      謀虛偽意思表示，自應由原告先証明有通謀虛偽之情事存
      在，其後再由被告証明有抵押債權存在，茲原告既未能証
      明被告與甲○○之間有何通謀虛偽之意思表示存在，其請
      求被告應証明有該15,000,000元之抵押權存在，已非充當
      。
    (三)本件原告主張被告甲○○為逃避債務，竟基於通謀虛偽之
      意思表示，與乙○○製造假債權，並設定最高限額15,000
      ,000 元抵押權，損害原告權益甚鉅，爰依民法第87條規
      定，主張甲○○與乙○○之間並無該抵押權所擔保之債權
      云云，惟按抵押權之設定，固以有抵押債權存在為必要，
      惟該抵押債權並非必需與抵押權設定登記同時發生，亦即
      以嗣後所為之抵押權設定登記，用以擔保之前已存在之債
      權，亦無不可。本件原告主張被告與甲○○之間所成立之
      抵押權設定登記係出於通謀虛偽意思表示，該意思表示無
      效，主張被告與甲○○之間並無該抵押權所擔保之債權，
      此為有利於原告之事實，原告就此事實自應負舉証責任。
      而查本件原告並未能舉証証明被告與甲○○之間有何通謀
      虛偽之意思表示，是其認為被告乙○○與被告甲○○之間
      15,000,000元抵押權之設定係通謀虛偽意思表示云云，並
      無依據。
    (四)又因不動產物權依民法第758條採登記主義，一經為登記
      即生效力，原即不必再外求其他証據証明其存在，抵押權
      為不動產物權之一，本件被告甲○○將其所有坐落系爭土
      地與其父李莞鐺所有坐落同段第919、919-2之土地共三筆
      設定抵押權予被告乙○○，既已為抵押權之登記，自發生
      效力。
    (五)徵諸証人陳義明於鈞院審理時到庭証稱：「（問：甲○○
      與乙○○之間的借貸關係，你是否清楚？）清楚，甲○○
      因為從事西藥房及第四台生意，就有於83年開始陸陸續續
      向乙○○借款。」、「（問：借款方式如何？）……因為
      甲○○若有票款要支付就斷斷續續向乙○○借款調度，有
      時幾十萬元，有時幾萬元。」、「（問：他們之間一共借
      款多少金額？）陸陸續續共借了10,000,000多元。因為甲
      ○○有借沒有還，所以後來由我介入協調，要求甲○○提
      供擔保，因為甲○○只有一筆土地，價值不足借款，所以
      又要求甲○○之父親提供土地設定擔保，設定擔保時，已
      經有壹仟多萬元的借款沒有清償，……」、「（問：甲○
      ○借款是否有清償？）據我所知，甲○○並沒有能力還錢
      ，所以乙○○想說他每次借錢都沒有清償，因為我是乙○
      ○、甲○○之妻陳秀月之兄長，就由我協調。」、「（問
      ：設定抵押之後之結算之金額為多少？）12,000,000多元
      。」、「（問：是否尚有提出其他土地擔保？）沒有，因
      甲○○沒有其他的土地了，連甲○○的父親的二筆土地也
      提出擔保了。」等語（請見鈞院94年2月21日言詞辯論筆
      錄），況再依被告乙○○所提匯款憑條，亦足認被告與甲
      ○○之間存有債權債務關係。
    (六)末查本件倘如原告所主張甲○○為逃避債務，竟基於通謀
      虛偽之意思表示，與乙○○製造假債權並設定抵押權予乙
      ○○云云（被告乙○○堅決否認），則以甲○○其所有系
      爭土地設定抵押權予被告乙○○即可，又何須連同其父李
      莞鐺所有坐落同段919、919-2號之土地二筆亦同時設定抵
      押權予被告乙○○，均足認被告與甲○○之間確有債權債
      務關係存在。
    (七)查甲○○因積欠被告乙○○12,000,000元，以其所有系爭
      土地與其父李莞鐺所有坐落同段第919、919-2號之土地共
      三筆，於87年12月19日設定抵押予被告乙○○，以資擔保
      ，該抵押權設定之事實，有土地登記簿謄本在卷可憑，堪
      認為真實。
    (八)次查，原告以被告乙○○、甲○○間通謀而為虛偽意思表
      示，其意思表示無效，若無抵押債權存在，其抵押權當然
      消滅，主張被告應將系爭抵押權塗銷，然而，虛偽設定抵
      押權，如係雙方通謀虛偽意思表示，依民法第87條第1項
      規定，其抵押權之設定當然無效，該抵押權如有礙所有權
      之圓融，自得依相關法律關係請求，與抵押債權存否當無
      關聯，換言之，原告所爭執者為抵押權設定之物權行為係
      通謀虛偽意思表示而無效，該無效之抵押權係自始，當然
      確定無效，不生從屬債權存在之問題，則抵押權所擔保之
      債權是否存在，與原告主張並無關聯，從而原告聲明確認
      抵押債權不存在，應無即受確認判決之法律上利益。
    (九)本件被告乙○○與甲○○之間確有債權債務關係存在，其
      等間所為抵押權之設定登記，自無通謀虛偽意思表示可言
      ，原告主張被告乙○○與甲○○之間該抵押權之設定係出
      於通謀虛偽意思表示，彼此間並無該12,000,000元抵押債
      權云云，自屬無憑，從而原告請求系爭土地上，於87年12
      月19日設定，被告乙○○為權利人，債務人為甲○○，權
      利價值本金最高限額15,000,000元，權利範圍全部之抵押
      債權不存在，為無理由，其並請求將該抵押權登記塗銷，
      亦屬無據。
    (十)原告雖主張「若以乙○○所提出之匯款單及於本訴訟之主
      張，在83、84、85、86年度，匯款金額已經超過10,000,0
      00元，為何87年2月10日還開立金額只有130萬元的本票給
      乙○○呢？又被告提出匯款單之最後日期，是87年11月4
      日，甲○○為何卻是陸續在87年2月10日、87年5月1日、
      87年12月20日、88年1月20日、88年2月20日開本票給乙○
      ○呢？」云云，惟之前已存在之債權，嗣後究於何時簽立
      本票？或簽發之金額若干？對其等間債權債務關係之真實
      性，並不生影響。復按抵押權之設定，固以有抵押債權存
      在為必要，惟該抵押債權並非必需與抵押權設定登記同時
      發生，亦即以嗣後所為之抵押權設定登記，用以擔保之前
      已存在之債權，亦無不可。
    (十一)徵諸証人陳義明於鈞院之証述，及被告乙○○所提匯款憑
      條，足認被告乙○○與甲○○間存有12,000,000元之債權
      債務關係，應堪採信，被告甲○○並以其所有系爭土地及
      其父李莞鐺所有坐落同段919、919-2地號之土地三筆，於
      87年12月19日共同設定抵押權予被告乙○○，以資擔保。
      嗣由甲○○於91年4月4日因分割繼承取得上開919、919-2
      地號土地，並於92年11月1日出售予被告乙○○，約定價
      款為3,111,500元，雙方並約定以上開被告乙○○應支付
      之土地價款3,111,500元與甲○○積欠被告乙○○之同額
      債務相抵銷，於92年12月10日辦畢所有權移轉登記，甲○
      ○應再給付餘額8,888,500元予被告乙○○。
    (十二)按配偶及三親等以內親屬間財產之買賣，依遺產及贈與稅
      法第5條第6款之規定，以贈與論，依該法規定，課徵贈與
      稅。又遺產及贈與稅法第5條第6款所謂三親等以內親屬，
      係包括三親等以內之血親及姻親（財政部62.9.27台財稅
      第37355號函釋）。經查被告乙○○與甲○○之配偶陳秀
      月，係姊妹關係，其與甲○○間屬二親等之姻親關係，依
      上揭規定，其等間財產之買賣，以贈與論，而課徵贈與稅
      127,035元，此從台南縣白河地政事務所於94年5月24 日
      以所登字第0940002722號檢送白河鎮○○○段919、919
      -2地號土地於92年12月10日辦理所有權移轉登記之所有資
      料，其中土地登記申請書內登記原因勾打「買賣」，即足
      証明被告乙○○與甲○○間就上開919、919-2地號之土地
      二筆，係成立買賣關係。
    (十三)並聲明：原告之訴駁回。
  乙、被告甲○○部分：
    (一)本件被告乙○○自83年起陸續借款予被告甲○○，迄87年
      11月4日止，共借予被告甲○○12,000,000元。被告甲○
      ○即以台南縣白河鎮○○○段918、919、919之2地號土地
      ，辦理設定抵押擔保予被告乙○○。
    (二)原告主張被告與被告乙○○之間所成立之抵押權設定登記
      係出於通謀虛偽意思表示無效，主張被告與被告乙○○之
      間並無該抵押所擔保之債權，此為有利於原告之事，原告
      就此事實，自應負舉證責任。況本件原告並未能舉證證明
      被告與被告乙○○之間有何通謀虛偽之意思表示，是其認
      被告與被告乙○○之間該15,000,000元抵押權之設定係通
      謀虛偽意思表示云云，並無依據。
    (三)並聲明：原告之訴駁回。
三、得心證的理由：
  (一)按民事訴訟法第247條所謂即受確認判決之法律上利益，係
    指法律關係存在與否不明確，原告主觀上認其在法律上之地
    位有不安之狀態存在，且此種不安之狀態，能以確認判決將
    之除去者而言，揆諸最高法院52年台上字第1240號判例參照
    。查，本件原告以其對被告甲○○取得執行名義後，於90年
    7月12日具狀向本院聲請拍賣系爭土地，經本院以90年度執
    字第26372號受理強制執行系爭土地，因系爭土地上存有被
    告乙○○登記之最高限額抵押權15,000,000元，而經鑑定系
    爭土地價值僅約4,234,500元，執行法院因而通知原告就系
    爭土地執行無實益等情，業經本院調取本院90年度執字第
    26372號執行卷宗核閱無訛。是以被告乙○○就系爭土地之
    抵押債權是否存在，涉及原告得否就此請求本院予以續行強
    制執行系爭土地，而有使其債權受清償之利益。故原告在私
    法上之地位即有受侵害之危險，而提起本件確認之訴，以排
    除此項危險，合於民事訴訟法第247條之規定，應予准許，
    核先敘明。
  (二)按當事人主張有利於己之事實者，就其事實有舉證之責任，
    民事訴訟法第277條前段定有明文。且按確認法律關係不存
    在之訴，如被上訴人主張其法律關係存在時，應由被上訴人
    負舉證責任，最高法院著有42年台上字第170號判例可稽。
    次按消費借貸，係當事人約定，一方移轉金錢或其他代替物
    之所有權於他方，而他方以種類、品質、數量相同之物返還
    之契約；消費借貸，因錢或其他代替物之交付而生效力，89
    年修正前民法第474條、第475條分別定有明文。故消費借貸
    之成立，以貸與人已將金錢或其他代替物交付借用人及貸與
    人與借用人間有消費借貸之合意為其要件。故當事人之一方
    主張他造間消費借貸關係不存在時，應由他造就消費借貸之
    要件即交付金錢或代替物及本於消費借貸之意思而交付及收
    受金錢之事實負舉證責任。本件原告既訴請確認被告間就系
    爭抵押權所擔保之債權不存在，而被告二人又主張此債權關
    係存在，則依上開法律規定及最高法院判例意旨，自應由被
    告就其債權之存在乙節，負舉證之責。被告辯稱應由原告負
    舉證責任云云，要非可取。
  (三)經查，被告乙○○自83年3月3日起迄87年11月4日止，陸續
    匯款至被告甲○○彰化銀行中和分行帳戶，以交付借款之事
    實，業據被告乙○○提出匯款單63紙為證，核與證人陳義明
    到庭證述：「甲○○因為從事西藥房及第四台生意，就有於
    83年開始陸陸續續向乙○○借款。借款事實是因為我幫甲○
    ○、乙○○協調借款事宜，我才知道，因為甲○○若有票款
    要支付就斷斷續續向乙○○借款調度，有時幾十萬元、有時
    候幾萬元。乙○○本身有工作，於金車企業有薪資收入，又
    她有自己的房子，她先生也有給他錢。陸陸續續共借了壹仟
    多萬元。因為甲○○有借沒有還，所以後來由我介入協調，
    要求甲○○提供擔保，因為甲○○只有一筆土地，價值不足
    借款，所以又要求甲○○之父親提供土地設定擔保。設定擔
    保時，已經有壹仟多萬元的借款沒有清償，設定當時有開立
    二張本票，設定抵押之後計算尚欠多少金額，不足額部分又
    另開立本票。乙○○本人對於金額有紀錄。當時因為甲○○
    之妻陳秀月、乙○○都是姐妹，所以開立本票只是作為憑據
    ，票據之到期日是想如果屆時有錢就為清償日，至於票據之
    日期為何不一樣，我不清楚。據我所知，甲○○並沒有能力
    還錢，所以乙○○想說他每次借錢都沒有清償，因為我是乙
    ○○、甲○○之妻陳秀月之兄長，就由我協調。（問：設定
    抵押之後之結算之金額為多少？）12,000,000多元。」等語
    相吻合。衡諸常情，被告間若無借貸關係，如僅欲虛偽設定
    抵押權，自無庸大廢周章於抵押權設定前，為長達4年餘之
    匯款往來記錄，並將訴外人李莞鐺即被告甲○○之父所有之
    台南縣白河鎮○○段919、919之2地號土地一併設定抵押權
    予被告乙○○之必要。綜上情事，堪認被告抗辯渠等間存有
    12,000, 000元之借貸關係等語，應可信實。雖原告另主張
    依向國稅局所查詢之資料，被告乙○○並無資力借貸予被告
    甲○○云云。惟查，被告乙○○之收入如何，與其有無資力
    貸與他人，並無必然關係，被告乙○○既以匯款方式交付貸
    款予被告甲○○，被告二人間借貸關係已然成立，自無深究
    被告乙○○資金來源必要。
  (四)於按法律行為成立後，主張係因表意人與相對人通謀而為之
    虛偽意思表示，其行為應屬無效者，應由主張無效之當事人
    負舉證責任，最高法院55年度台上字第1297號判決要旨參照
    。承前所述，本件被告二人間確有12,000,000元之借款交付
    ，原告主張匯款並非借款，及被告乙○○非借款債權人，而
    主張系爭抵押權之設定乃被告二人間通謀虛偽意思表示，應
    由其負舉證之責。惟原告就上開主張之事實，始終不能舉證
    以實其說，則其此部分主張，實無足取。
  (五)原告另主張本件抵押權存續期間已經屆滿，在抵押權存續期
    間，即87年11月22日至92年11月21日間，不曾有15,000,000
    元之抵押債權存在，就算匯款單屬於借貸之證明文件，金額
    亦無15,000,000元，故被告間既然不曾有15,000,000元之抵
    押債權存在，是以被告乙○○與被告甲○○間，就坐落系爭
    土地，於87年12月19日所設定登記最高限額抵押15,000,000
    元之抵押債權不存在云云。惟按所謂最高限額之抵押契約，
    係指所有人提供抵押物，與債權人訂立在一定金額之限度內
    ，擔保現在已發生及將來可能發生之債權之抵押權設定契約
    而言。此種抵押權所擔保之債權，除訂約時已發生之債權外
    ，即將來發生之債權，在約定限額之範圍內，亦為抵押權效
    力所及。最高限額抵押權所擔保之債權，除訂約時已發生之
    債權外，將來發生之債權，在約定限額之範圍內，亦為抵押
    權效力所及，最高法院66年台上字第1097號判例意旨暨91年
    度台上字第814號判決意旨，可資參照。又抵押權登記實務
    上，常有「存續期間」一項，實則抵押權係以擔保債務之清
    償為目的，從屬於擔保債權而存在，該債權未消滅前，抵押
    權應繼續存在，債權消滅時，抵押權始歸於消滅，故抵押權
    本身實無存續期間可言。準此，抵押權契約之存續期間，並
    非抵押權登記實務中所稱之抵押權存續期間，而抵押權本身
    實無存續期間可言。是以系爭最高限額抵押權所擔保之債權
    ，包括被告間於「設定抵押權之前之12,000,000元借貸債權
    」及「設定抵押權之後抵押契約存續期間之借貸債權」。從
    而，原告主張87年11月22日至92年11月21日間，既不曾有15
    ,000,000 元之債權存在，即被告乙○○與被告甲○○間，
    就坐落系爭土地，於87年12月19日所設定登記最高限額抵押
    15,000,000元之抵押債權全部不存在，自不足取。
  (六)承前所述，被告乙○○就系爭土地有12,000,000元之抵押債
    權存在，另被告甲○○於91年4月4日，因分割繼承台南縣白
    河鎮○○○段919、919之2地號土地，乃92年11月1日，以3,
    111,500元出賣予被告乙○○，雙方並約定3,111,500元土地
    買賣價款以被告甲○○積欠被告乙○○之同額債務相抵銷，
    被告甲○○故而將台南縣白河鎮○○○段919、919之2地號
    土地，於92年12月10日移轉登記予被告乙○○之事實，業據
    被告乙○○自承在卷，核與本院調取上開土地所有權移轉登
    記資料（含土地登記申請書、台南縣稅捐稽徵處地價稅繳款
    書、台南縣稅捐稽徵處土地增值稅免稅證明書、土地買賣所
    有權移轉契約書、印鑑證明、身分證影本、財政部台灣省北
    區國稅局贈與稅繳清證明書等）所載之買賣價金相符，雖原
    告否認上開土地折抵債權額3,111,500元，係依公告現值計
    算之公契標準，顯與社會常情不合，故主張被告間債權債務
    關係根本就是通謀虛偽云云。然查，土地買賣價金之高低，
    常因買受人之對買賣土地之使用需求，土地利用價值、所在
    位置，以社會經濟波動而異，未必高於公告現值。本件係因
    被告甲○○積欠被告乙○○債務未能清償，因而以上開土地
    抵償部分借款債務，被告乙○○原無開發使用上開土地之意
    ，其為收取部分債權，而以公告現值買受上開土地，尚難據
    此指認被告之買賣與社會常情有違，況原告就此部分亦未能
    舉證以實其說，其僅空言指摘被告上開土地買賣亦為通謀虛
    偽云云，自非可採。
  (七)綜上所述，被告乙○○就系爭土地之12,000,000元抵押債權
    ，因被告甲○○出賣台南縣白河鎮○○○段919、919之2地
    號土地予被告乙○○，並以出賣土地3,111,500元價款，抵
    償其積欠被告乙○○之同額債務後，至本院言詞辯論終結日
    止，被告甲○○尚積被告乙○○8,888,500元（計算方式為
    ：00000000－0000000＝0000000）。從而，原告提起本件訴
    訟請求確認被告乙○○與被告甲○○間，就系爭土地，於87
    年12月19日所設定登記本金最高限額15,000,000元，其中逾
    8,888,500元之抵押債權不存在，尚屬有據，應予准許，逾
    此部分之請求，則屬無據，難予採信。又本件抵押權擔保之
    存續期間內，既存有債權12,000,000元存在，雖經被告甲○
    ○將臺南縣白河鎮○○○段919及919─2地號土地，以3,1
    11,500元出賣予被告乙○○，並抵銷上開部分債務後，被告
    乙○○對被告甲○○尚有8,888,500元債權存在，依抵押權
    之從屬性，系爭抵押權及抵押債權仍然存在，自難准許原告
    請求被告乙○○塗銷抵押權設定登記。況原告並非抵押權設
    定之當事人，且就系爭土地並無任何法律上之權利受妨害，
    自不得請求塗銷除去系爭抵押權。是原告請求被告乙○○應
    將系爭土地，於87年12月19日所設定最高限額抵押權予以塗
    銷，洵屬無據，不應准許。
五、因本件事證已臻明確，兩造其餘陳述及證據聲請與判決結果
    無礙，爰不予審酌，併予敘明。
六、結論：原告之訴為一部有理由、一部無理由，依民事訴訟法
    385條第1項前段、第79條，判決如主文。
中    華    民    國    95    年    3     月    27    日
                  民事第三庭  法  官  田幸艷
以上正本證明與原本無異
如對本判決上訴，須於判決送達後20日內向本院提出上訴狀
中    華    民    國    95    年    3     月    27    日
                              書記官  陳淑貞


司法院資訊處製作；財團法人民間司法改革基金會備份。
